【裁判字號】    99,訴,1145
【裁判日期】    990531
【裁判案由】    偽造文書等
【裁判全文】
臺灣板橋地方法院刑事判決              99年度訴字第1145號
公  訴  人  臺灣板橋地方法院檢察署檢察官
被      告  乙○○
上列被告因偽造文書等案件，經檢察官提起公訴（99年度偵字第
8079號），被告於準備程序中對被訴之事實為有罪陳述，本院合
議庭裁定由受命法官獨任行簡式審判程序，並判決如下：
    主    文
乙○○共同行使偽造公文書，足以生損害於公眾及他人，處有期
徒刑壹年貳月。扣案如附表所示之物均沒收。
    事    實
一、乙○○於民國98年10月間，與真實姓名年籍不詳之成年詐欺
    集團成員，共同基於冒充公務員行使職權、行使偽造公文書
    、特種文書及意圖為自己不法所有之犯意，由該詐欺集團內
    某成員，於不詳時間、地點委託不知情之成年刻印人員偽造
    「法務部行政執行署台北執行處凍結管收命令印」印章1 枚
    、「檢察行政處鑑」大小不同之公印章2 枚，並於不詳時間
    、地點偽造臺北地方法院行政凍結管收執行命令（蓋有以上
    揭偽造印章偽造之法務部行政執行署台北執行處凍結管收命
    令印印文以及偽造之檢察行政處鑑之公印文各1 枚）及臺北
    地方法院地檢署監管科收據等公文書（蓋有以上揭偽造印章
    偽造之檢察行政處鑑之公印文1 枚）各1 紙後，於同年10月
    30 日11 時30分許，由該詐騙集團成員先後冒以臺大醫院駐
    衛警、臺北地檢署主任檢察官江士彥等名義撥打電話予甲○
    ○，向甲○○佯稱其身分遭犯罪集團冒用，並涉及一宗金融
    詐欺案，故帳戶將遭凍結，需配合將存款新臺幣（下同）40
    0,000 元交付保管云云，並約定於同日14時30分許，在臺北
    縣三峽鎮○○路42號安溪國小前交付款項，致甲○○不疑有
    他，於提領款項後依約前往安溪國小之約定地點交付款項，
    嗣即由乙○○單獨前往安溪國小校門前取款，為取信甲○○
    ，而向甲○○出示由該詐欺集團內某成員，於不詳時間、地
    點偽造之臺北地方法院蔡某之服務證件，佯裝係臺灣臺北地
    方法院之人員而行使之，並在取款時將前揭偽造之公文書2
    紙交付甲○○而行使之，甲○○因而陷於錯誤而交付400,00
    0 元予乙○○，足生損害於臺灣臺北地方法院、臺灣臺北地
    方法院檢察署執行公務之正確性及甲○○。嗣甲○○察覺有
    異，報警處理，經警循線調取監視錄影器，確有錄得乙○○
    當日前往取款之影像，始悉上情。
二、案經甲○○訴由臺北縣政府警察局三峽分局移請臺灣板橋地
    方法院檢察署檢察官偵查起訴。
    理    由
一、按本件被告乙○○所犯係死刑、無期徒刑、最輕本刑為3 年
    以上有期徒刑以外之罪，其於準備程序就前揭被訴事實為有
    罪之陳述，經受命法官告知簡式審判程序之旨，並聽取其與
    公訴人意見後，本院認無不得或不宜改依簡式審判程序進行
    之處，爰依刑事訴訟法第273 條之1 第1 項、第284 條之1
    ，裁定本件由受命法官獨任進行簡式審判程序，合先敘明。
二、前揭事實業據被告乙○○本院審理中供承不諱，核與證人即
    告訴人甲○○於警詢及偵查中所為之證述大致相符，並有現
    場監視錄影器畫面擷取照片共6 張附卷可稽。又告訴人甲○
    ○所提出，由被告交付之公文信封及偽造公文上留存指紋，
    經比對後確與被告指紋卡之左姆指指紋相符之事實，亦有內
    政部警政署刑事警察局99年1 月7 日鑑驗書1 份在卷可稽。
    另有上揭偽造臺北地方法院行政凍結管收執行命令及臺北地
    方法院地檢署監管科收據等公文書2 紙影本在卷可資佐證，
    足認被告上開不利於己之自白與事實相符。被告冒充臺北地
    方法院之公務員蔡某僭行職權，並持上開偽造之蔡某識別證
    、偽造公文2 張等物對甲○○行騙，自足以生損害於甲○○
    、臺灣臺北地方法院、臺灣臺北地方法院檢察署職務執行之
    正確性。據此，本案事證明確，被告犯行堪以認定。
三、論罪科刑：
（一）按所謂文書，乃以文字或符號為一定之意思表示，具有存
      續性，以為法律上或社會生活上重要事項之證明者而言，
      故不論係影本或原本，若有上述文書之性質，均屬文書之
      範疇。次按刑法上所稱之公文書，係指公務員職務上製作
      之文書。若由形式上觀察文書之製作人為公務員且文書之
      內容係就公務員職務上之事項所製作，即使該偽造之公文
      書上所載製作名義機關不存在或該文書所載之內容並非該
      管公務員職務上所管轄，惟社會上一般人無法辨識，而仍
      有誤信其為真正之危險時，仍難謂其非公文書。而刑法上
      所稱之公印或公印文，係專指表示公署或公務員資格而言
      ，即俗稱大印與小官印及其印文（最高法院22年上字第19
      04號、69年臺上字第693 號判例要旨參照），又公印文之
      形式凡符合印信條例規定之要件而製頒，無論為印、關防
      、職章、圖記，如足以表示其為公務主體之同一性者，均
      屬之（最高法院89年度臺上字第3155號判決要旨參照）。
      查本案偽造之臺北地方法院行政凍結收執命令、臺灣臺北
      地方法院地檢署監管科之2 文書，係冒用公署名義所為之
      文書，縱其中該文書之行政凍結管收執行命令非地方法院
      或地方法院檢察署職務上管轄之行為，另其中製作名義機
      關中「監管科」係屬虛構單位，惟依上揭說明，既有使一
      般人誤認為係真正公務員職務上所製作文書之情形下，仍
      應認屬公文書。至於該2 偽造公文書上之「檢察行政處鑑
      」印文，因從字義上而言，係表示公務機關之印信，縱該
      單位係屬虛構，惟依其外觀有使一般人誤信為表示公署之
      資格，自應認係公印文。而另偽造之臺北地方法院行政凍
      結收執命令公文書上所蓋用「法務部行政執行署台北執行
      處凍結管收命令印」印文，由於字義上並非用以表示公署
      或公務員之資格，從形式上而言並不符合印信條例所規定
      製頒之印信，應認僅屬偽造通常之印文。另被告提示予告
      訴人甲○○之臺灣地方法院蔡某之服務證，係用以表示服
      務或其他相類之證書，應認係屬刑法第212 條所規定偽造
      特種文書罪所規範之關於服務證書。是核本件被告所為係
      犯刑法第158 條第1 項之僭行公務員職權罪、刑法第216
      條、第211 條、第212 條之行使偽造公文書罪、行使偽造
      特種文書罪及同法第339 條第1 項詐欺取財罪。
（二）被告與不詳詐騙集團成年成員間，就上開犯行間有犯意聯
      絡及行為分擔，皆應論以共同正犯。被告及所屬詐欺集團
      成年成員利用不知情之成年刻印人員偽造「法務部行政執
      行署台北執行處凍結管收命令印」印章1 枚、「檢察行政
      處鑑」大小不同之公印章2 枚行為部分，均為間接正犯。
（三）被告及其共犯偽造公文書後加以行使，其偽造公印、公印
      文、偽造印章、偽造印文均係偽造公文書之階段行為，又
      偽造公文書之低度行為應為行使偽造公文書之高度行為所
      吸收，均不另論罪。
（四）被告及共犯詐欺集團成年成員共同偽造臺北地方法院服務
      證此一服務證書後加以行使，其偽造之低度行為應為行使
      偽造服務證書之高度行為所吸收，亦不另論罪。
（五）被告及其詐騙集團成年成員共同冒充公務員（包含駐衛警
      、主任檢察官及台北地方法院公務員）僭行其職權並以持
      偽造公文書、偽造服務證書之方式向告訴人林啟昇詐欺取
      財，其僭行公務員職權、行使偽造公文書及特種文書之行
      為乃屬其詐術行為之一部，是被告係以一行為觸犯上開僭
      行公務員職權、行使偽造公文書、行使偽造特種文書及詐
      欺取財既遂罪，為想像競合犯，應依刑法第55條之規定從
      一重依行使偽造公文書罪處斷。
（六）爰審酌被告不思循合法途徑賺取錢財，參與詐欺集團利用
      一般民眾欠缺法律專業知識之弱點，率爾以偽造公文書及
      冒充公務員之方式遂行其等詐騙行為，造成政府機關執行
      職務時公信力之減損，及人民財產上損失，手段卑劣，惡
      性非輕，惟念及被告於本院審理時坦承犯行，犯後態度尚
      可，兼衡其犯罪之動機、手段及智識程度等一切情狀，量
      處如主文所示之刑。
（七）由於上揭偽造之臺北地方法院行政凍結收執命令、臺灣臺
      北地方法院地檢署監管科之2 文書，雖供被告及其所屬詐
      欺集團成員本件犯罪所用，惟既已猶被告交付予告訴人甲
      ○○，非屬被告或其所屬詐騙集團所有，故已不符合刑法
      第38條第1 項第2 款之規定，爰不予宣告沒收。又上揭2
      偽造公文上之偽造「法務部行政執行署台北執行處凍結管
      收命令印」印文1 枚、「檢察行政處鑑」公印文共2 枚，
      以及未扣案之「法務部行政執行署台北執行處凍結管收命
      令印」1 個、「檢察行政處鑑」印章（大小不同）各1 個
      ，不問屬於犯人與否，均應依刑法第219 條規定宣告沒收
      。另被告所行使偽造之臺北地方法院蔡某之服務證件，因
      未扣案，且被告亦供稱已不復存在，為免將來沒收執行困
      難，爰不為沒收之諭知，附此指明。
據上論斷，應依刑事訴訟法第273 條之1 第1 項、第299 條第1
項前段，刑法第28條、第216 條、第211 條、第212 條、第158
條第1 項、第339 條第1 項、第55條、第219 條，刑法施行法第
1 條之1 ，判決如主文。
本案經檢察官朱俊銘到庭執行職務。
中    華    民    國    99    年     5    月    31    日
                  刑事第十三庭  法  官  方鴻愷
以上正本證明與原本無異。
如不服本判決應於收受本判決後10日內向本院提出上訴書狀，並
應敘述具體理由，如未敘述上訴理由者，應於上訴期間屆滿後20
日內補提理由書狀於本院（均須按他造當事人之人數附繕本）「
切勿逕送上級法院」。
附表：
┌──┬────────────────┬───┐
│編號│  應沒收之物                    │數  量│
├──┼────────────────┼───┤
│ 1  │偽造之「法務部行政執行署台北執行│壹枚  │
│    │處凍結管收命令印」印文          │      │
├──┼────────────────┼───┤
│ 2  │偽造之「法務部行政執行署台北執行│壹枚  │
│    │處凍結管收命令印」印章          │      │
├──┼────────────────┼───┤
│ 3  │偽造之「檢察行政處鑑」公印文    │貳枚  │
├──┼────────────────┼───┤
│ 4  │偽造之「檢察行政處鑑」公印章    │貳枚  │
└──┴────────────────┴───┘
                                書記官  江怡萱
中    華    民    國    99    年    6     月    4     日
附錄本案論罪科刑法條全文：
中華民國刑法第158條
（僭行公務員職權罪）
冒充公務員而行使其職權者，處 3 年以下有期徒刑、拘役或 5
百元以下罰金。
冒充外國公務員而行使其職權者，亦同。
中華民國刑法第211 條
（偽造變造公文書罪）
偽造、變造公文書，足以生損害於公眾或他人者，處1 年以上7
年以下有期徒刑。
中華民國刑法第212 條
（偽造變造特種文書罪）
偽造、變造護照、旅券、免許證、特許證及關於品行、能力服務
或其他相類之證書、介紹書，足以生損害於公眾或他人者，處1
年以下有期徒刑、拘役或3 百元以下罰金。
中華民國刑法第216 條
（行使偽造變造或登載不實之文書罪）
行使第210 條至第215 條之文書者，依偽造、變造文書或登載不
實事項或使登載不實事項之規定處斷。
中華民國刑法第339 條
（普通詐欺罪）
意圖為自己或第三人不法之所有，以詐術使人將本人或第三人之
物交付者，處5 年以下有期徒刑、拘役或科或併科1 千元以下罰
金。
以前項方法得財產上不法之利益或使第三人得之者，亦同。
前二項之未遂犯罰之。

司法院資訊處製作；財團法人民間司法改革基金會備份。
